ACORDAO-COMPLETO-2498896

ACÓRDÃO 15221/2021 ATA 33/2021 - SEGUNDA CÂMARA

VISTOS, relatados e discutidos estes autos que tratam de Pedido de Reexame interposto pelo MPTCU, representado pelo Procurador Rodrigo Medeiros de Lima, contra o Acórdão 6366/2020-TCU-Segunda Câmara;
ACORDAM os Ministros do Tribunal de Contas da União, reunidos em Sessão da 2ª Câmara, ante as razões expostas pelo Relator, e com fundamento no art. 48, da Lei 8.443/1992, em:
9.1. conhecer do recurso interposto pelo Ministério Público junto ao TCU e, no mérito, dar-lhe provimento, a fim de:
9.1.1. tornar sem efeito o Acórdão 6366/2020-TCU-Segunda Câmara em relação a Sra. Beatriz Pereira de Barcellos;
9.1.2. considerar ilegal a concessão de pensão militar em favor de Beatriz Pereira de Barcellos, negando registro ao ato;
9.2. dispensar o ressarcimento das quantias indevidamente recebidas de boa-fé pela Sra. Beatriz Pereira de Barcellos, consoante o disposto no Enunciado 106 da Súmula da Jurisprudência do TCU;
9.3. determinar à Subdiretoria de Inativos e Pensionistas do Comando da Aeronáutica que:
9.3.1. no prazo de 15 (quinze) dias, a contar da ciência desta Deliberação, abstenha-se de realizar pagamentos decorrentes do ato impugnado, sujeitando-se a autoridade administrativa omissa à responsabilidade solidária, nos termos do art. 262, caput, do Regimento Interno/TCU;
9.3.2. dê ciência, no prazo de 15 (quinze) dias, a contar do recebimento da notificação deste Acórdão, do inteiro teor desta Deliberação à Sra. Beatriz Pereira de Barcellos, encaminhando a este Tribunal, no prazo de 30 (trinta) dias, comprovante da referida ciência;
9.3.3. alerte a Sra. Beatriz Pereira de Barcellos de que o efeito suspensivo proveniente da interposição de possível recurso perante o TCU não a exime da devolução dos valores percebidos indevidamente após a respectiva notificação, caso o recurso não seja provido;
9.4. esclarecer à Subdiretoria de Inativos e Pensionistas do Comando da Aeronáutica que poderá emitir novo ato de concessão em favor de Beatriz Pereira de Barcellos, submetendo-o a este Tribunal, nos termos da IN/TCU 78/2018; e
9.5. dar ciência desta decisão ao recorrente e aos demais interessados.

Pedido de reexame interposto pelo MPTCU (peça 24), representado pelo Procurador Rodrigo Medeiros de Lima, contra o Acórdão 6366/2020TCU2ª Câmara

Segunda Câmara

Comando da Aeronáutica.

3. Interessados/Responsáveis/Recorrentes:
3.1. Interessados: Alice Facundo Nunes da Silva (XXX.508.324-XX); Ana Augusta Dias de Melo Santos (XXX.792.805-XX); Ana Claudia da Cruz Melo (XXX.801.092-XX); Ana Lucia Teixeira de Alvarenga (XXX.718.147-XX); Antônia de Fatima da Cruz Melo (XXX.532.662-XX); Beatriz Pereira de Barcellos (XXX.013.837-XX); Beatriz Pereira de Barcellos (XXX.013.837-XX); Centro de Controle Interno da Aeronáutica (); Debora Augusta Dias de Melo Oliveira (XXX.033.645-XX); Denise Maria Gapo da Costa Rosestolato (XXX.622.487-XX); Elizabete Aragão de Almeida (XXX.175.093-XX); Iracema de Castro Kelemen (XXX.348.308-XX); Iracema de Castro Kelemen (XXX.348.308-XX); Marcia Maria Gapo da Costa Cardoso (XXX.020.477-XX); Marenilza da Rocha Silva (XXX.916.622-XX); Maria Augusta de Melo Pinheiro (XXX.182.845-XX); Maria das Gracas Oppido Alves da Silva (XXX.475.297-XX); Marileide da Rocha Coimbra (XXX.817.132-XX); Marilene Monteiro da Rocha de Goes (XXX.241.832-XX); Marineide da Rocha Leite (XXX.833.082-XX); Marinilda Monteiro da Rocha Moura (XXX.839.522-XX); Marizete da Rocha Benoliel (XXX.007.522-XX); Osiris Jorge Maciel (XXX.527.384-XX); Sara Augusta Araújo Dias de Melo (XXX.846.305-XX); Telma Augusta Araújo Dias de Melo (XXX.018.135-XX); Vania Teixeira de Alvarenga (XXX.113.287-XX); Yara Rangel de Castro Moricochi (XXX.494.778-XX)
3.2. Recorrente: Ministério Público Junto ao Tribunal de Contas da União (MPTCU).

13.1. Ministros presentes: Augusto Nardes (na Presidência), Aroldo Cedraz (Relator) e Raimundo Carreiro.
13.2. Ministros-Substitutos presentes: Marcos Bemquerer Costa e André Luís de Carvalho.

AROLDO CEDRAZ

Ministro-Substituto Marcos Bemquerer Costa.

Transcrevo, a seguir, instrução elaborada no âmbito da Secretaria de Recursos (peça 61) , que contou com a concordância do corpo diretivo da unidade técnica (peça 62) e do Ministério Público junto ao TCU (peça 63) :
"INTRODUÇÃO
1.	Trata-se de pedido de reexame interposto pelo MPTCU (peça 24) , representado pelo Procurador Rodrigo Medeiros de Lima, contra o Acórdão 6366/2020-TCU-Segunda Câmara (peça 16) .
1.1.	A deliberação recorrida apresenta o seguinte teor:
VISTOS, relatados e discutidos estes autos em que se analisam atos de concessão de pensão militar deferidos pela Subdiretoria de Inativos e Pensionistas do Comando da Aeronáutica em favor dos beneficiários acima identificados. 
ACORDAM os Ministros do Tribunal de Contas da União, reunidos em Sessão da 2ª Câmara, ante as razões expostas pelo Relator, e com fulcro nos incisos III e IX do art. 71 da Constituição Federal e nos arts. 1º, inciso V, e 39, inciso II, da Lei n. 8.443/1992, c/c o art. 259, inciso II, do Regimento Interno/TCU em:
9.1. considerar legais as concessões de pensão militar em benefício de Alice Facundo Nunes da Silva, Osiris Jorge Maciel, Maria das Graças Oppido Alves da Silva, Vania Teixeira de Alvarenga, Ana Lucia Teixeira de Alvarenga, Denise Maria Gapo da Costa Rosestolato, Marcia Maria Gapo da Costa Cardoso, Sara Augusta Araujo Dias de Melo, Ana Augusta Dias de Melo Santos, Telma Augusta Araujo Dias de Melo, Maria Augusta de Melo Pinheiro, Debora Augusta Dias de Melo Oliveira, Marenilza da Rocha Silva, Marinilda Monteiro da Rocha Moura, Marineide da Rocha Leite, Marileide da Rocha Coimbra, Marizete da Rocha Benoliel, Marilene Monteiro da Rocha de Goes, Elizabete Aragao de Almeida, Beatriz Pereira de Barcellos, Ana Claudia da Cruz Melo e Antonia de Fatima da Cruz Melo, conferindo registro aos correspondentes atos;
9.2. considerar ilegal a concessão de pensão militar em favor de Yara Rangel de Castro Moricochi e Iracema de Castro Kelemen, negando registro ao ato (peça 4) ;
9.3. dispensar o ressarcimento das quantias indevidamente recebidas de boa-fé pela Sra. Yara Rangel de Castro Moricochi, consoante o disposto no Enunciado 106 da Súmula da Jurisprudência do TCU;
9.4. determinar à Subdiretoria de Inativos e Pensionistas do Comando da Aeronáutica que:
9.4.1. no prazo de 15 (quinze) dias, a contar da ciência desta Deliberação, abstenha-se de realizar pagamentos decorrentes do ato impugnado (subitem 9.2 acima) , sujeitando-se a autoridade administrativa omissa à responsabilidade solidária, nos termos do art. 262, caput, do Regimento Interno/TCU;
9.4.2. dê ciência, no prazo de 15 (quinze) dias, a contar do recebimento da notificação deste Acórdão, do inteiro teor desta Deliberação às Sras. Iracema de Castro Kelemen e Yara Rangel de Castro Moricochi, em especial, no que diz respeito à última interessada, ao direito de opção pelos benefícios legalmente acumuláveis, encaminhando a este Tribunal, no prazo de 30 (trinta) dias, comprovante das referidas ciências;
9.4.3. alerte a Sra. Yara Rangel de Castro Moricochi de que o efeito suspensivo proveniente da interposição de possíveis recursos perante o TCU não a exime da devolução dos valores percebidos indevidamente após a respectiva notificação, caso os recursos não sejam providos;
9.5. esclarecer à Subdiretoria de Inativos e Pensionistas do Comando da Aeronáutica que poderá emitir novo ato de concessão em favor de Iracema de Castro Kelemen, bem como de Yara Rangel de Castro Moricochi, caso esta última opte pela pensão militar, submetendo-o a este Tribunal, nos termos da IN/TCU 78/2018.
 (destacamos e sublinhamos) 
HISTÓRICO	
2.	O Tribunal considerou legal, entre outros, o ato de concessão de pensão militar em favor de Beatriz Pereira de Barcellos, cujo instituidor é o ex-militar Rodolfo Rodrigues de Barcellos. 
2.1.	O Relator, Exmo. Sr. Ministro-Substituto Marcos Bemquerer Costa, acompanhou os pareceres emitidos nos autos pela Secretaria de Fiscalização de Pessoal - Sefip e MPTCU, salvo em relação ao ato de peça 4 (pensão militar em favor de Yara Rangel de Castro Moricochi e Iracema de Castro Kelemen) , que a unidade técnica havia proposto a legalidade e o Parquet opinou pela ilegalidade, o que foi acompanhado pelo Relator a quo e a c. 2ª Câmara.
2.2.	Ocorre que, após as manifestações nos autos da Sefip e MPTCU, o TCU modificou sua jurisprudência acerca do recebimento de proventos de reforma militar/pensão militar com base em posto hierarquicamente superior ao que o militar ostentava na atividade (Acórdão 2225/2019-TCU-Plenário) .
2.3.	Entre os atos apreciados, o MPTCU constatou que os proventos de pensão militar em favor de Beatriz Pereira de Barcellos foram calculados com base em dois postos acima daquele que o mencionado instituidor ostentava na atividade, o que contraria o novel entendimento da matéria.
2.4.	Irresignado, o MPTCU interpôs o presente pedido de reexame, requerendo a reforma da deliberação recorrida de modo a considerar ilegal o ato de pensão militar em favor da Sra. Beatriz Pereira de Barcellos (peça 24) .
2.5.	Por determinação do Exmo. Sr. Ministro-Relator ad quem (peça 31) foi notificada a Sra. Beatriz Pereira de Barcellos para, caso quisesse, apresentasse contrarrazões ao recurso interposto pelo MPTCU (peças 44-56) , o que foi prontamente enviado ao Tribunal por intermédio do causídico da pensionista (peça 58) .   
2.6.	Na sequência serão apresentadas as alegações do recorrente e as contrarrazões ao recurso. 
EXAME DE ADMISSIBILIDADE
3.	Reitera-se o exame preliminar de admissibilidade (peça 28) , ratificado à peça 31 pelo Excelentíssimo Senhor Ministro Aroldo Cedraz, que entendeu pelo conhecimento do recurso, uma vez que preenchidos os requisitos do art. 48 da Lei 8.443/1992, c/c os arts. 285 e 286, parágrafo único, do RI/TCU, suspendendo-se os efeitos do item 9.1 do Acórdão 6366/2020-TCU-Segunda Câmara.
EXAME DE MÉRITO
4.	Constitui objeto do presente recurso analisar se a Sra. Beatriz Pereira de Barcellos faz jus a proventos de pensão militar calculados sobre dois postos acima (Coronel) daquele que o ex-militar e instituidor Rodolfo Rodrigues de Barcellos possuía na ativa (Major) .
5.	Da ilegalidade do ato concessório de pensão militar
5.1.	O MPTCU defende a ilegalidade e negativa de registro do ato concessório de pensão militar instituída por Rodolfo Rodrigues de Barcellos, em favor da filha Beatriz Pereira de Barcellos, com base nas seguintes alegações:
5.2.	a Sefip, após aplicação das críticas automáticas, propôs a legalidade e registro dos atos constantes dos autos, mas a manifestação regimental do MPTCU divergiu "parcialmente da proposta da unidade técnica, opinando pela ilegalidade e negativa de registro do ato de peça 4, em face da acumulação da pensão militar com outros dois benefícios previdenciários pagos pelos cofres públicos à Sra. Yara Rangel de Castro Moricochi (CPF XXX.494.778-XX) , filha do instituidor José Paulo Rangel de Castro, em desacordo com o disposto no art. 29 da Lei 3.765/1960 e com a consolidada jurisprudência da Corte de Contas", tendo o Relator, Ministro-Substituto Marcos Bemquerer Costa, acolhido a proposta do MPTCU e a Segunda Câmara proferiu a deliberação ora recorrida;
5.3.	após a instrução da Sefip e parecer do MPTCU, o TCU, na Sessão do Plenário de 18/9/2019, "prolatou o Acórdão 2.225/2019, da relatoria do Ministro Benjamin Zymler, inaugurando o entendimento de que não há embasamento legal para o cálculo dos proventos de reforma tendo por referência dois postos acima daquele ostentado pelo militar na atividade, tampouco para o incremento dos proventos de militar já reformado em razão da superveniência de invalidez permanente, em face do disposto nos arts. 50, 108 e 110 da Lei 6.880/1980, que trata do Estatuto dos Militares", o que está de acordo com o entendimento do Superior Tribunal de Justiça - STJ sobre a matéria;
5.4.	o novel entendimento, em razão da modulação constante do Acórdão 2225/2019-TCU-Plenário, "aplica-se aos atos integrantes destes autos, tendo em vista que foram apreciados na Sessão Telepresencial da Segunda Câmara de 9/6/2020, razão por que o ato de concessão de pensão militar à peça 10 deve ser considerado ilegal, negando-lhe o respectivo registro", pois o instituidor da pensão (Rodolfo Rodrigues de Barcellos) "ocupava na ativa o posto de Major e foi transferido para a reserva remunerada em 20/2/1994, quando contava com 30 anos, 5 meses e 19 dias de serviço", sendo que "os proventos da reserva passaram a ser calculados tendo por referência o posto de Tenente Coronel, com fundamento no art. 50, inciso II, da Lei 6.880/1980";
5.5.	o militar foi reformado, em 13/2/2010, "por limite de idade de permanência na reserva (ato apreciado pela legalidade no âmbito do processo TC Processo 012.166/2014-6, Acórdão 4168/2014-TCU-Segunda Câmara) , e os proventos continuaram a ser calculados com base no mesmo posto", mas "o ato de pensão militar por ele instituída, informa que o ex-militar foi considerado definitivamente incapaz para o serviço ativo das Forças Armadas em face de invalidez permanente decorrente de doença especificada em lei e os proventos passaram a ser calculados com base no posto de Coronel"; e
5.6.	nota-se, portanto, que "os proventos tiveram por referência dois postos acima daquele que o ex-militar ostentava na atividade e o benefício alcançou militar já reformado, em desacordo com as disposições da Lei 6.880/1980, com a jurisprudência do STJ e com o entendimento do TCU inaugurado pelo Acórdão 2225/2019-TCU-Plenário, irregularidade que macula os proventos da pensão, que deveriam ser calculados com base no posto de Tenente Coronel, e não de Coronel".
5.7.	Pede, por fim, que seja reformada a deliberação recorrida, de modo a que passe a considerar ilegal o ato de concessão de pensão militar à peça 10, emitido pela Subdiretoria de Inativos e Pensionistas do Comando da Aeronáutica, negando-lhe o respectivo registro
6.	Das contrarrazões ao recurso do MPTCU
6.1.	A Sra. Beatriz Pereira de Barcellos defende, por meio das contrarrazões apresentadas, a manutenção do julgamento pela legalidade e registro do seu ato concessório de pensão militar com base nas seguintes alegações (peça 58) :
6.2.	o ato foi apreciado com base no arcabouço jurídico aplicável a espécie;
6.3.	as alegações apresentadas pelo MPTCU não são "hábeis para sequer arranhar o excelso acórdão unânime 6.366/2020 da lavra da 2ª Câmara do TCU";
6.4.	o benefício está regular, pois concedido com base nas Leis 3.765/60 e 8.880/80; e
6.5.	a jurisprudência torrencial dos diversos Tribunais Regionais Federais, em linha com principais pontos avaliados pelo TCU, considera lícita a percepção de pensão quando a beneficiaria atende aos requisitos, como no caso in concreto.
6.6.	Pede, por fim, que "seja julgado improcedente o Recurso ofertado com o arquivamento do feito, mantendo o benefício".
Análise:
7.	De fato, como apontado no recurso do MPTCU, a Sra. Beatriz Pereira de Barcellos (peça 10) , pensionista do ex-militar Rodolfo Rodrigues de Barcellos, vem recebendo proventos da pensão militar, calculados com base em dois postos acima (Coronel) daquele que o ex-militar ostentava na atividade (Major) . 
7.1.	O Tribunal, por meio do Acórdão 2225/2019-TCU-Plenário, mudou o seu entendimento que vinha sendo aplicado até então com base no Acórdão 1987/2010-TCU-Plenário, que permitia que o militar reformado (inciso II da alínea "b" do §1º do art. 3º da Lei 6.880/1980) , em caso de invalidez constatada, também pudesse receber o benefício previsto no §1º do art. 110 da Lei 6.880/1990, mas esse entendimento foi reformulado e o Tribunal alinhou-se à jurisprudência do Tribunal Superior de Justiça-STJ (REsp 1.340.075/CE) , impedindo esse tipo de concessão.  
7.2.	No presente caso, tem-se agravante, pois o ex-militar e instituidor da pensão Rodolfo Rodrigues de Barcellos (Major) foi beneficiário da vantagem do art. 50, inciso II, da Lei 6.880/1980 (inatividade com proventos calculados sobre o posto hierárquico imediato - Tenente Coronel) , direito esse que adquiriu ao passar da ativa, em 1994 com mais de 30 anos de serviço, para reforma remunerada (inciso I da alínea "b" do §1º do art. 3º da Lei 6.880/1980) , ou seja, para inatividade, sendo que foi reformado em 2010 (limite de idade na reserva remunerada) e continuou recebendo proventos com base no posto de Tenente Coronel.   
7.3.	Assim, a pensão instituída em favor da Sra. Beatriz Pereira de Barcellos, com vigência a partir de 03/06/2016, data do óbito do instituidor (peça 10) , é duplamente irregular, pois o caput do art. 110 do citado diploma legal é taxativo de que o benefício só é concedido ao militar da ativa ou da reserva remunerada e corresponde ao "grau hierárquico imediato ao que possuir ou que possuía na ativa". Ora, o grau hierárquico de Major é de Tenente Coronel, o qual o instituidor já recebia proventos com base neste soldo desde 1994, não podendo a pensionista recebê-los com base no de Coronel, razão pela qual é irregular o ato concessório da pensão militar.
7.4.	Também não socorre a pensionista Beatriz Pereira de Barcellos o voto revisor apresentado pelo Exmo. Sr. Ministro-Substituto Augusto Sherman Calvalcanti por ocasião da apreciação do Acórdão 2225/2019-TCU-Plenário, pois a proposta que apresentou e foi acolhida, visando assegurar o respeito aos princípios da segurança jurídica e da boa-fé, não contempla atos que ainda não tinham sido apreciados pelo Tribunal naquela ocasião, conforme excerto do referido voto e do que consta do item 9.5 da referida deliberação transcritos a seguir:
10. Em outras palavras, proponho que seja acrescentada, à deliberação deste TCU, orientação no sentido de que o entendimento relativo aos destinatários do benefício do art. 110, § 1º, da Lei 6.880/1980, conforme constou do voto que fundamentou o acórdão proferido pelo STJ no REsp 1.340.075/CE, deverá ser aplicado aos atos concessórios apreciados a partir da prolação do acórdão adiante formulado.  (destacamos e sublinhamos) 
...
9.5. em atenção aos princípios da segurança jurídica e da boa-fé, aplicar o entendimento constante do voto que fundamentou o acórdão proferido pelo STJ no REsp 1.340.075/CE, relativo aos destinatários do benefício do art. 110, §1º, da Lei 6.880/1980, aos atos concessórios a serem apreciados por este TCU a partir da data de prolação deste acórdão; (destacamos) 
7.5.	Convém mencionar que mesmo na hipótese de o instituidor da pensão ter recebido em vida proventos com base no soldo de Coronel, a pensionista Beatriz Pereira de Barcellos não faz jus a eles da mesma forma, pois se trata de concessão ilegal e a relação jurídica dos pensionistas com União é distinta daquela entre os servidores e militares, com bem consignado nas razões que levaram a prolação do Acórdão 464/2020-TCU-Primeira Câmara:
12. A propósito, não é demasiado assinalar que a relação jurídica de militares inativos com a União é substancialmente distinta daquela envolvendo suas pensionistas, de modo que não há que se falar, em favor destas, em eventual direito à conservação nos proventos de vantagens - ora reconhecidamente irregulares - indevidamente percebidas em vida pelo instituidor.
13. Aliás, o Supremo Tribunal Federal tem restringido até mesmo a eficácia de títulos executivos judiciais quando o titular do direito migra da condição de servidor ativo para a de servidor aposentado. No MS 30.725, por exemplo, o Ministro Gilmar Mendes anotou: 
"Nesse sentido, a coisa julgada deveria ser invocada, a princípio, para efeitos de pagamento de vencimentos, o que não significa, necessariamente, que essa proteção jurídica se estenda, desde logo, para o cálculo dos proventos, o qual deve ser analisado caso a caso, sob pena de reconhecer-se a perpetuação de um direito declarado a ponto de alcançar um instituto jurídico diverso: o instituto dos proventos." (destacamos e sublinhamos) 
7.6.	Em virtude dessas considerações, devem-se ser acolhidas as alegações apresentadas pelo MPTCU e rejeitada as contrarrazões apresentadas pela Sra. Beatriz Pereira de Barcellos.
CONCLUSÃO
7.	Em face da análise das razões recursais apresentadas, concluiu-se que a pensionista Beatriz Pereira de Barcellos não faz jus receber proventos calculados com base no soldo de Coronel (dois postos acima) , pois o instituidor (Rodolfo Rodrigues de Barcellos) já recebia, em vida, proventos com base no posto hierárquico imediato (Tenente Coronel) ao que detinha na ativa (Major) .
7.1.	Assim, foram trazidos aos autos argumentos suficientes para modificar o julgado de origem, Acórdão 6366/2020-TCU-Segunda Câmara, de modo que seja considerada ilegal a concessão de pensão militar em favor de Beatriz Pereira de Barcellos, negando registro ao ato.
PROPOSTA DE ENCAMINHAMENTO
8.	Ante o exposto, submetem-se os autos à consideração superior, propondo-se, com fundamento no art. 48 da Lei 8.443/1992 c/c os artigos 285 e 286, parágrafo único, do RI/TCU:
	a) conhecer do recurso interposto pelo Ministério Público junto ao TCU e, no mérito, dar-lhe provimento; rejeitando, portanto, as contrarrazões apresentadas pela Sra. Beatriz Pereira de Barcellos, a fim de:
	a.1) tornar sem efeito o Acórdão 6366/2020-TCU-Segunda Câmara em relação a Sra. Beatriz Pereira de Barcellos;
	a.2) considerar ilegal a concessão de pensão militar em favor de Beatriz Pereira de Barcellos, negando registro ao ato;
	a.3) dispensar o ressarcimento das quantias indevidamente recebidas de boa-fé pela Sra. Beatriz Pereira de Barcellos, consoante o disposto no Enunciado 106 da Súmula da Jurisprudência do TCU;
	a.4) determinar à Subdiretoria de Inativos e Pensionistas do Comando da Aeronáutica que:
	a.4.1) no prazo de 15 (quinze) dias, a contar da ciência desta Deliberação, abstenha-se de realizar pagamentos decorrentes do ato impugnado (subitem a.2 acima) , sujeitando-se a autoridade administrativa omissa à responsabilidade solidária, nos termos do art. 262, caput, do Regimento Interno/TCU;
	a.4.2) dê ciência, no prazo de 15 (quinze) dias, a contar do recebimento da notificação deste Acórdão, do inteiro teor desta Deliberação à Sra. Beatriz Pereira de Barcellos, encaminhando a este Tribunal, no prazo de 30 (trinta) dias, comprovante da referida ciência;
	a.4.3) alerte a Sra. Beatriz Pereira de Barcellos de que o efeito suspensivo proveniente da interposição de possível recurso perante o TCU não a exime da devolução dos valores percebidos indevidamente após a respectiva notificação, caso o recurso não seja provido;
	a.4.4) esclarecer à Subdiretoria de Inativos e Pensionistas do Comando da Aeronáutica que poderá emitir novo ato de concessão em favor de Beatriz Pereira de Barcellos, submetendo-o a este Tribunal, nos termos da IN/TCU 78/2018.
	b) informar o recorrente e demais interessados do acórdão a ser prolatado, ressaltando-se que o relatório e o voto que o fundamentam podem ser acessados por meio do endereço eletrônico www.tcu.gov.br/acordaos."
2. 	O Ministério Público junto ao TCU acrescentou o seguinte (peça 63) .
"Trata-se de pedido de reexame interposto pelo Ministério Público deste Tribunal, representado pelo Procurador Rodrigo Medeiros de Lima, contra decisão deste Tribunal que considerou legal o ato de pensão militar emitido em favor de Beatriz Pereira de Barcellos, concedendo o seu respectivo registro.
A Secretaria de Recursos (Serur) , após analisar individualmente os argumentos apresentados na peça recursal, propõe conhecer do presente recurso, para, no mérito, dar-lhe provimento, por entender que os argumentos são suficientes para alterar a deliberação recorrida, de modo a julgar ilegal o ato supramencionado.
De fato, o analisar o Caput do art. 110 da Lei 6.880/1980, com a redação dada pela Lei 7.580/1986, percebe-se que o mesmo dispõe expressamente que a melhoria de remuneração nele prevista aplica-se somente aos militares da ativa ou da reserva remunerada e deve ser calculada sempre com base no soldo correspondente ao grau hierárquico que o militar possuía na ativa, nos seguintes termos:
Art. 110. O militar da ativa ou da reserva remunerada, julgado incapaz definitivamente por um dos motivos constantes dos incisos I e II do art. 108, será reformado com a remuneração calculada com base no soldo correspondente ao grau hierárquico imediato ao que possuir ou que possuía na ativa, respectivamente.
Embora este Tribunal tenha adotado entendimento diverso acerca da matéria em alguns casos no passado, cabe ressaltar que por meio do Acórdão 2225/2019-TCU-Plenário, relatado pelo Ministro Benjamin Zymler, pacificou-se o entendimento no sentido de que a melhoria prevista no referido dispositivo não se aplica ao militar que já se encontra reformado no momento da invalidez.
Importante frisar que tal exegese alinhou o entendimento desta Corte com a jurisprudência do Superior Tribunal de Justiça acerca da matéria, conforme se verifica na ementa transcrita abaixo da decisão proferida nos autos do Recurso Especial 1.784.347/RS, relatado pelo Ministro Herman Benjamin: 
PROCESSUAL CIVIL. ADMINISTRATIVO. MILITAR REFORMADO POR ATINGIR A IDADE LIMITE NA RESERVA. INVALIDEZ SUPERVENIENTE À INATIVAÇÃO. REFORMA COM REMUNERAÇÃO CORRESPONDENTE AO GRAU HIERÁRQUICO IMEDIATO. IMPOSSIBILIDADE. SÚMULAS 7 E 83 DO STJ. 
O art. 110 da Lei 6.880/1980 prevê o direito de o militar da ativa ou da reserva remunerada ser reformado com a remuneração calculada com base no soldo correspondente ao grau hierárquico imediato ao que possuir.
O Tribunal de origem asseverou: 'o autor foi reformado ex officio em 21/05/2006, por ter atingido idade limite de permanência na reserva, nos termos do art. 106, I, d, da Lei n° 6.880/80. Pretende, agora, a melhoria da reforma para que seus proventos passem a ser calculados com base na remuneração do posto superior na inatividade, em razão da superveniência de moléstia que determina a sua invalidez (neoplasia maligna constatada em 04/01/2008) '.
É inviável reanalisar a constatação das datas da reforma e da eclosão da moléstia, pois inarredável a revisão do conjunto probatório dos autos para afastar as premissas fáticas estabelecidas pelo acórdão recorrido. Aplica-se, portanto, o óbice da Súmula 7/STJ.
Ao reconhecer que o direito ora pugnado alcança apenas os militares da ativa ou da reserva remunerada, não prevendo a possibilidade da alteração de proventos de militar reformado por atingir a idade limite na reserva, o Tribunal a quo decidiu em consonância com a jurisprudência do STJ, razão pela qual incide a Súmula 83 do STJ. Precedentes: REsp 1.381.724/RS, Relatora Ministra REGINA HELENA COSTA, PRIMEIRA TURMA, DJe 10/5/2017; e AgRg no REsp 1.539.940/RS, Relatora Ministra ASSUSETE MAGALHÃES, SEGUNDA TURMA, DJe 29/3/2016. 
Recurso Especial não conhecido. (REsp 1784347/RS, Rel. Min. Herman Benjamin, Segunda Turma, julgado em 2/4/2019, DJe de 23/4/2019) 
Cumpre registrar que em atenção aos princípios da segurança jurídica e da boa-fé, este Tribunal resguardou a situação daqueles servidores que foram destinatários do benefício do art. 110, § 1º, da Lei 6.880/1980, cujos atos concessórios foram apreciados por este TCU até a data de prolação do Acórdão 2225/2019-TCU-Plenário, o que não é o caso do ato tratado na peça recursal.
Ante o exposto, este membro do Ministério Público de Contas, em consonância com a Unidade Técnica, entende que o presente pedido de reexame deve ser conhecido, para, no mérito, receber provimento."
	É o Relatório.

8.1. Fabio Anderson de Freitas Pedro (94187/OAB-RJ), representando Beatriz Pereira de Barcellos.  
8.2. Laerte de Cassio Garcia Lobo (282.147/OAB-SP), representando Iracema de Castro Kelemen.

Procurador Sergio Ricardo Costa Caribé.

PENSÃO MILITAR. JULGAMENTO PELA LEGALIDADE E REGISTRO DA MAIOR PARTE DOS ATOS. CONSTATAÇÃO PELO MPTCU QUE ENTRE A INSTRUÇÃO DA SEFIP E DO SEU PRÓPRIO PARECER FOI MODIFICADA A JURISPRUDÊNCIA DO TCU ACERCA DO RECEBIMENTO DE PROVENTOS DE REFORMA MILITAR/PENSÃO MILITAR COM BASE EM POSTO HIERARQUICAMENTE SUPERIOR AO QUE O MILITAR OSTENTAVA NA ATIVIDADE (ACÓRDÃO 2.225/2019-TCU-PLENÁRIO). IDENTIFICAÇÃO DE QUE UM DOS ATOS APRECIADOS PELA LEGALIDADE E REGISTRO DO ATO CONTÉM VÍCIO, POIS OS PROVENTOS DA PENSÃO MILITAR FORAM CALCULADOS COM BASE EM DOIS POSTOS ACIMA DAQUELE QUE O EX-MILITAR E INSTITUIDOR OSTENTAVA NA ATIVIDADE. PEDIDO DE REEXAME. CONHECIMENTO. CONTRARRAZÕES APRESENTADAS. RAZÕES SUFICIENTES PARA ALTERAR O JUÍZO. PROVIMENTO DO RECURSO E REJEIÇÃO DAS CONTRARRAZÕES.

PENSÃO MILITAR (PMIL)

Secretaria de Recursos (Serur); Secretaria de Fiscalização de Integridade de Atos e Pagamentos de Pessoal e de Benefícios Sociais (Sefip).

Tratam os autos de Pedido de Reexame interposto pelo Ministério Público junto ao TCU (peça 24) , representado pelo Procurador Rodrigo Medeiros de Lima, contra o Acórdão 6366/2020-TCU-Segunda Câmara, Relator Ministro Marcos Bemquerer Costa, que considerou legal o ato de pensão militar em favor de Beatriz Pereira de Barcellos, entre os diversos atos apreciados naquela ocasião. 
Ocorre que o MPTCU constatou que os proventos de pensão militar em favor de Beatriz Pereira de Barcellos foram calculados com base em dois postos acima daquele que o respectivo instituidor ostentava na atividade, contrariando o entendimento do Acórdão 2225/2019-TCU-Plenário, Relator Ministro Benjamin Zymler.
Observo que a prolação do decisum que reformou a jurisprudência da Corte, citado acima, deu-se depois das manifestações iniciais da Sefip e do MPTCU e antes da apreciação do ato em questão pela Segunda Câmara do TCU, que resultou na prolação do Acórdão 6366/2020-TCU-Segunda Câmara, agora combatido. 
Preliminarmente, ratifico o exame de admissibilidade despachado por mim nestes autos, uma vez que o recurso apresentado atende aos requisitos pertinentes à espécie.
De plano, o recorrente afirma que o ato concessório de pensão militar instituída por Rodolfo Rodrigues de Barcellos, em favor da filha Beatriz Pereira de Barcellos, é ilegal e deve ser reformado.
O MPTCU argumenta que o decidido no âmbito do Acórdão 2225/2019-TCU-Plenário, "aplica-se aos atos integrantes destes autos, tendo em vista que foram apreciados na Sessão Telepresencial da Segunda Câmara de 9/6/2020, razão por que o ato de concessão de pensão militar à peça 10 deve ser considerado ilegal, negando-lhe o respectivo registro".
Esclarece que o Sr. Rodolfo Rodrigues de Barcellos, instituidor da pensão "ocupava na ativa o posto de Major e foi transferido para a reserva remunerada em 20/2/1994, quando contava com 30 anos, 5 meses e 19 dias de serviço", sendo que "os proventos da reserva passaram a ser calculados tendo por referência o posto de Tenente Coronel, com fundamento no art. 50, inciso II, da Lei 6.880/1980".
Informa que o militar foi reformado, em 13/2/2010, "por limite de idade de permanência na reserva (ato apreciado pela legalidade no âmbito do processo TC Processo 012.166/2014-6, Acórdão 4168/2014-TCU-Segunda Câmara) , e os proventos continuaram a ser calculados com base no mesmo posto", mas "o ato de pensão militar por ele instituída, informa que o ex-militar foi considerado definitivamente incapaz para o serviço ativo das Forças Armadas em face de invalidez permanente decorrente de doença especificada em lei e os proventos passaram a ser calculados com base no posto de Coronel."
Observa, portanto, que "os proventos tiveram por referência dois postos acima daquele que o ex-militar ostentava na atividade e o benefício alcançou militar já reformado, em desacordo com as disposições da Lei 6.880/1980, com a jurisprudência do STJ e com o entendimento do TCU inaugurado pelo Acórdão 2225/2019-TCU-Plenário, irregularidade que macula os proventos da pensão, que deveriam ser calculados com base no posto de Tenente Coronel, e não de Coronel".
Pede, por fim, que seja reformada a deliberação recorrida, de modo que passe a considerar ilegal o ato de concessão de pensão militar à peça 10, emitido pela Subdiretoria de Inativos e Pensionistas do Comando da Aeronáutica, negando-lhe o respectivo registro.
A beneficiária, Sra. Beatriz Pereira de Barcellos, defende, por meio das contrarrazões apresentadas, a manutenção do julgamento pela legalidade e registro do seu ato concessório de pensão militar com base nas seguinte alegações (peça 58) : 	o ato foi apreciado com base no arcabouço jurídico aplicável à espécie; as alegações apresentadas pelo MPTCU não são "hábeis para sequer arranhar o excelso acórdão unânime 6.366/2020 da lavra da 2ª Câmara do TCU"; o benefício está regular, pois concedido com base nas Leis 3.765/60 e 8.880/80; e a jurisprudência torrencial dos diversos Tribunais Regionais Federais, em linha com principais pontos avaliados pelo TCU, considera lícita a percepção de pensão quando a beneficiária atende aos requisitos, como no caso concreto.
A Sefip, em sua análise, dá razão ao recorrente.
Reconhece que o TCU, por meio do citado Acórdão 2225/2019-TCU-Plenário, mudou o entendimento que vinha sendo aplicado até então com base no Acórdão 1987/2010-TCU-Plenário, que permitia ao militar reformado (inciso II da alínea "b" do § 1º do art. 3º da Lei 6.880/1980) , em caso de invalidez constatada, receber o benefício previsto no §1º do art. 110 da Lei 6.880/1990, mas aponta que esse entendimento foi reformulado e o Tribunal alinhou-se à jurisprudência do Tribunal Superior de Justiça-STJ (REsp 1.340.075/CE) , impedindo esse tipo de concessão.  
Informa que há um agravante, "pois o ex-militar e instituidor da pensão Rodolfo Rodrigues de Barcellos (Major) foi beneficiário da vantagem do art. 50, inciso II, da Lei 6.880/1980 (inatividade com proventos calculados sobre o posto hierárquico imediato - Tenente Coronel) , direito esse que adquiriu ao passar da ativa, em 1994 com mais de 30 anos de serviço, para reforma remunerada (inciso I da alínea "b" do §1º do art. 3º da Lei 6.880/1980) , ou seja, para inatividade, sendo que foi reformado em 2010 (limite de idade na reserva remunerada) e continuou recebendo proventos com base no posto de Tenente Coronel." Explica:
"7.3. Assim, a pensão instituída em favor da Sra. Beatriz Pereira de Barcellos, com vigência a partir de 03/06/2016, data do óbito do instituidor (peça 10) , é duplamente irregular, pois o caput do art. 110 do citado diploma legal é taxativo de que o benefício só é concedido ao militar da ativa ou da reserva remunerada e corresponde ao "grau hierárquico imediato ao que possuir ou que possuía na ativa". Ora, o grau hierárquico de Major é de Tenente Coronel, o qual o instituidor já recebia proventos com base neste soldo desde 1994, não podendo a pensionista recebê-los com base no de Coronel, razão pela qual é irregular o ato concessório da pensão militar."
Acrescenta que o voto revisor apresentado pelo Ministro Augusto Sherman Calvalcanti por ocasião da apreciação do Acórdão 2225/2019-TCU-Plenário também não socorre a Sra. Beatriz Pereira de Barcellos, pois a proposta que apresentou e foi acolhida, visando assegurar o respeito aos princípios da segurança jurídica e da boa-fé, não contempla atos que ainda não tinham sido apreciados pelo Tribunal naquela ocasião.
Lembra que até mesmo na hipótese de o instituidor da pensão ter recebido em vida proventos com base no soldo de Coronel, a pensionista Beatriz Pereira de Barcellos não faz jus a proventos semelhantes, pois, além de se tratar de concessão ilegal, a relação jurídica dos pensionistas com União é distinta daquela entre os servidores e militares, como bem consignado nas razões que levaram a prolação do Acórdão 464/2020-TCU-Primeira Câmara, Relator Ministro Benjamin Zymler:
"A propósito, não é demasiado assinalar que a relação jurídica de militares inativos com a União é substancialmente distinta daquela envolvendo suas pensionistas, de modo que não há que se falar, em favor destas, em eventual direito à conservação nos proventos de vantagens - ora reconhecidamente irregulares - indevidamente percebidas em vida pelo instituidor. 
13. Aliás, o Supremo Tribunal Federal tem restringido até mesmo a eficácia de títulos executivos judiciais quando o titular do direito migra da condição de servidor ativo para a de servidor aposentado. No MS 30.725, por exemplo, o Ministro Gilmar Mendes anotou: 
"Nesse sentido, a coisa julgada deveria ser invocada, a princípio, para efeitos de pagamento de vencimentos, o que não significa, necessariamente, que essa proteção jurídica se estenda, desde logo, para o cálculo dos proventos, o qual deve ser analisado caso a caso, sob pena de reconhecer-se a perpetuação de um direito declarado a ponto de alcançar um instituto jurídico diverso: o instituto dos proventos." (destacamos e sublinhamos) 
Conclui, a Secretaria de Recursos, que a pensionista Beatriz Pereira de Barcellos não faz jus receber proventos calculados com base no soldo de Coronel (dois postos acima) , pois o instituidor (Rodolfo Rodrigues de Barcellos) já recebia, em vida, proventos com base no posto hierárquico imediato (Tenente Coronel) ao que detinha na ativa (Major) .
Essa posição, é acompanhada pelo MPTCU, representado, nos termos regimentais, pelo Procurador Sérgio Ricardo Costa Caribé, que acrescenta:
"6. Compre registrar que em atenção aos princípios da segurança jurídica e da boa-fé, este Tribunal resguardou a situação daqueles servidores que foram destinatários do benefício do art. 110, § 1º, da Lei 6.880/1980, cujos atos concessórios foram apreciados por este TCU até a data de prolação do Acórdão 2225/2019-TCU-Plenário, o que não é o caso do ato tratado na peça recursal."
Feito esse introito, anuo às análises e conclusões propostas pela unidade técnica, endossadas pelo Parquet especializado, e adoto os argumentos reproduzidos no relatório precedente como minhas próprias razões de decidir.
Como já exaustivamente demonstrado acima, se o instituidor já havia sido reformado anteriormente, o fato de ser acometido por moléstia prevista no inciso V do art. 108 da Lei 6.880/1980 não viabiliza novo benefício de promoção, pois ele não se encontrava mais na ativa ou na reserva remunerada, as quais são as únicas situações asseguradas pelo caput do art. 110 da Lei 6.880/1980. 
Sendo assim, o benefício concedido em favor de Beatriz Pereira de Barcellos é ilegal, devendo o Acórdão 6366/2020-TCU-Segunda Câmara ser reformado em relação à beneficiária. 
	Ante o exposto, entendo que deve ser dado provimento ao Pedido de Reexame e VOTO para que o Tribunal adote a minuta de deliberação que submeto a este Colegiado.
TCU, Sala das Sessões, em 21 de setembro de 2021.
AROLDO CEDRAZ 
Relator